【裁判字號】    98,易,2818
【裁判日期】    990430
【裁判案由】    妨害名譽
【裁判全文】
臺灣臺中地方法院刑事判決              98年度易字第2818號
公  訴  人  臺灣臺中地方法院檢察署檢察官
被      告  己○○
上列被告因妨害名譽案件，經檢察官聲請簡判決處刑（97年度偵
字第26007 號），本院豐原簡易庭審理後認不宜以簡易判決處刑
（98年度豐簡字第592 號），移由本院刑事庭改依通常程序審理
，判決如下：
    主    文
己○○被訴公然侮辱戊○○部分無罪；其餘被訴部分公訴不受理
。
    理    由
壹、無罪部分：
一、公訴意旨：被告己○○於民國96年10月31日，在不明處所，
    以暱稱「周登翔」，交友編號M0000000，在公眾可任意進入
    流覽之雅虎奇摩交友網站，刊登「真是智障+ 北七」、「腦
    殘的五人之髮院之行」、「哈～北爛到極點」、「尤其素那
    同母異父的表姊弟」、「張姊周弟呀」等足以減損他人名譽
    之文字，公然侮辱告訴人戊○○。因認被告涉犯刑法第309
    條第1 項之公然侮辱罪嫌。
二、按犯罪事實應依證據認定之，無證據不得認定犯罪事實；不
    能證明被告犯罪者，應諭知無罪之判決，刑事訴訟法第154
    條第2 項、第301 條第1 項分別定有明文。又認定不利於被
    告之事實，須依積極證據，苟積極證據不足為不利於被告事
    實之認定時，即應為有利於被告之認定，更不必有何有利之
    證據；認定犯罪事實所憑之證據，雖不以直接證據為限，間
    接證據亦包括在內，然而無論直接或間接證據，其為訴訟上
    之證明，須於通常一般之人均不致有所懷疑，而得確信為真
    實之程度者，始得據為有罪之認定，若其關於被告是否犯罪
    之證明未能達此程度，而有合理性懷疑之存在，致使無從形
    成有罪之確信，根據「罪證有疑，利於被告」之證據法則，
    即不得遽為不利於被告之認定。再事實之認定，應憑證據，
    如未能發現相當證據，或證據不足以證明，自不能以推測或
    擬制之方法，以為裁判之基礎。又刑事訴訟法第161 條第1
    規定：檢察官就被告犯罪事實，應負舉證責任，並指出證明
    之方法。因此，檢察官對於起訴之犯罪事實，應負提出證據
    及說服之實質舉證責任。倘其所提出之證據，不足為被告有
    罪之積極證明，或其指出證明之方法，無從說服法院以形成
    被告有罪之心證，基於無罪推定之原則，自應為被告無罪判
    決之諭知（最高法院分別著有30年上字第816 號、76年臺上
    字第4986號、40年臺上字第86號、92臺上字128 號判例可資
    參照）。
三、按被告以外之人於審判外之言詞或書面陳述，除法律有規定
    者外，不得作為證據，刑事訴訟法第159 條第1 項固有明文
    。惟被告以外之人於審判外向法官所為之陳述，得為證據，
    於偵查中向檢察官所為之陳述，除顯有不可信之情況者外，
    得為證據；又被告以外之人於審判外之陳述，雖不符刑事訴
    訟法第159 條之1 至第159 條之4 之規定，而經當事人於審
    判程序同意作為證據，法院審酌該言詞陳述作成時之情況，
    認為適當，亦得為證據，當事人、代理人或辯護人於法院調
    查證據時，知有第159 條第1 項不得為證據之情形，而未於
    言詞辯論終結前聲明異議者，視為有前項之同意，同法第15
    9 條之1 、第159 條之5 亦有明文。查本判決下列所引用之
    各項證據方法之證據能力，公訴人、被告己○○於本院審理
    時均未爭執，且迄至言詞辯論終結前亦未聲明異議，本院審
    酌該等言詞陳述及書面陳述作成時之情況，並無違法不當或
    瑕疵不宜作為證據之情事，依刑事訴訟法第159 條之5 之規
    定，自得作為證據，合先敘明。
四、本件檢察官起訴意旨認被告涉犯公然侮辱罪嫌，無非係以告
    訴人戊○○之指訴、雅虎奇摩交友網站頁面列印資料等為主
    要論據。訊據被告固承認其有於前揭雅虎奇摩交友網站頁面
    ，以暱稱「周登翔」名義而書寫上開減損他人名譽之文字，
    惟堅詞否認涉有上開對告訴人戊○○為公然侮辱之犯行，辯
    稱：伊於雅虎奇摩交友網交友編號M0000000所使用之暱稱「
    周登翔」並非告訴人「戊○○」，伊是隨機寫的，伊不認識
    戊○○，與渠亦無糾紛，當時伊與丙○○及乙○○有糾紛，
    丙○○在網路上罵伊罵得很難聽，丙○○及乙○○又至臺中
    縣刑警大隊要告伊，伊才在網路上侮辱丙○○及乙○○，上
    開文字內容其所影射對象是丙○○及乙○○，其中周弟所指
    就是乙○○，與戊○○毫無關聯，是檢察官誤會伊之意思，
    應不為罪等語。
四、經查：
(一)、被告於網路上所公開張貼之上述文字，固屬謾罵式之言辭，
    倫理上固屬應予非難之文辭，惟被告係以暱稱「周登翔」之
    名於雅虎交友網上交友，並非偽冒「戊○○」之名而為之，
    況被告雖曾以暱稱「周登翔」發表文章，然使用者在網路上
    所選擇之暱稱為何，可由該使用者自由決定，對一般人而言
    ，亦不會僅以暱稱即判定為何人，是被告之行為，客觀上不
    致於使人一般人認為係「戊○○」本人所制作，且由該暱稱
    「周登翔」之網頁個人資訊內容觀之，對照告訴人戊○○之
    基本資料，並非相同，佐以臺灣板橋地方法院檢察署97年度
    偵字第26083 號不起訴處分書（見本院卷第63頁），檢察官
    亦針對上述事實調查甚詳，而認定並無誤認係「戊○○」所
    制作之虞，是尚難僅以「周登翔」與「戊○○」均有「登翔
    」二字，即認定被告上開刊登之文字有故意損害告訴人戊○○名譽之情。
(二)、次查，被告所辯上開文字所指摘侮辱之對象係丙○○與乙○○乙情，核與證人乙○○本院審理時到庭具結證稱：「（被
    告問：是否於96年間與丙○○在台中縣豐原刑警大隊報案一
    起告我？）有。但是確實日期我忘記了，那時候我與丙○○
    是告被告妨害名譽，因為我們認為被告有在網路上罵我們」
    、「（被告問：你上開對己○○提告的內容，是否是己○○
    盜用你在交友版使用過的照片或暱稱，如「野薑花是個騙子
    」、或「書」、「周母痛罵不孝兒」或「周登翔」及辱罵你
    與丙○○為「同母異父」、「腦殘的五人之髮院之行」等文
    字而對己○○提告？）是」、「（被告問：《請提示提證七
    本院卷P205》，該則M0000000之公開留言之所稱：『瑞玲表
    妹』、『同父異母周姊張弟』、『試鹹網友』是否指述你和
    丙○○到臺中縣刑警大隊共同提告己○○的事，而『瑞玲表
    妹』是否所指中檢水股張瑞玲檢察官？《提示並告以要旨》
    ）對。當時我也不認識戊○○，我曾經去過丙○○的家，但
    我也不認識戊○○這個人」、（法官問：你當時去提告的部
    分，是否確實是因為96年10月31日被告如聲請簡易判決處行
    書所載的這部分留言提告？《提示並告以要旨》）沒錯，當
    時我跟丙○○比較好，所以被告當時是罵我跟丙○○沒錯，
    跟戊○○沒有關係」、「文章罵的是我與丙○○，在96年底
    段時間，我跟丙○○確實有對被告提告」、「（法官問：96
    年間你們當時在網路上對話的時候，有無發現被告有攻擊丙○○弟弟的對話？）沒有」、「（法官問：96年間你跟丙○○一起去控告被告時，當時丙○○有無跟你提到過她的弟弟
    戊○○有要告被告的意思或是丙○○有無跟你提過被告也有
    在網路上侮辱她弟弟？）沒有。丙○○只有跟我說被告在網
    路上提到過她小孩的事情，所以她要控告被告，索取金錢賠
    償」等語（見本院卷第214 頁至215 頁）、證人甲○於本院
    審理時到庭具結證稱：「（被告問：請提示提證二（交友網
    頁M0000000版暱稱『周登翔』留言，上開留言的『「同母異
    父』、『狗姊弟』、『腦殘的五人髮院之行』、『張姐周弟
    』，你認為所指的應為何人？）這是講丙○○與乙○○，所
    謂五人髮院之行，就是當時丙○○要求我去做偽證的案件。
    當時丙○○與乙○○有要聯合起來控告被告，這也是丙○○
    告訴我的，…上開留言我之前在網路上看過，這是丙○○告
    訴我說被告有在網路上留言罵他，我才去網路上看這個留言
    的。丙○○從沒有講過她弟弟，因為她弟弟不玩交友版，當
    時丙○○告訴我張姊周弟是在罵他與乙○○，因為丙○○有
    說他要與乙○○聯合起來告被告」、「（檢察官問：暱稱「
    周登翔」的名字會讓你想到何人？）我原來認為是指被告，
    因為當時誤以為被告用很多不同名字在攻擊我，可是後來我
    查證才知道在網路上攻擊我的不是被告」等語（見本院卷第
    212 頁反面至第213 頁）相符，參諸證人乙○○、甲○與被
    告間既無何特殊情誼可言，當無甘冒偽證之處罰，而故為不
    實證詞之可能，準此，足認被告所辯尚非無據。
(三)、復對照證人即告訴人丙○○於本院審理時到庭具結證述：「
    （問：96年10月31日被告在網路上寫這些侮辱的字眼時，當
    時被告認識妳弟弟戊○○嗎？）應該不認識」、「（問：你
    是否知道96年間，被告與戊○○有何糾紛？）從來沒有。被
    告會罵戊○○的理由，就是因為戊○○就是我弟弟」等語；
    及證人即告訴人戊○○於本院審理時到庭具結證稱：「（問
    ：你何時開始有對被告提告？）因為張秀鳳那個案件之後，
    我看到我姐姐跟被告之間的糾紛資料，看到本案刊登的內容
    ，我認為有侮辱到我，我才提告，本案是第一件」、「（問
    ：你之前與被告之間，有無什麼仇恨、過節？）完全不認識
    」等語（見本院卷第131 、133 頁），被告當時與告訴人戊○○既非相識，又無何仇恨、過節，且在本案案發前，告訴
    人戊○○未曾對被告提告過，參酌被告在上開網頁中同時書
    寫之「腦殘的五人之髮院之行、哈，北爛到極點，尤其素那
    同母異父的表姊弟、張姊周弟呀、拿幾篇破文章就想嚇嚇人
    ，這次誣告告定囉」（見本院卷第188 頁），就整篇文章之
    上下文義連結觀之，被告所指之周弟是否係指告訴人戊○○
    ，實有可疑。
(四)、再反觀被告當時確實有告證人乙○○、丙○○、案外人許雅
    芬、李靜宜、游秋蓉等5 人妨害名譽，並於96年11月12日召
    開偵查庭等情，業據本院依職權調閱臺灣臺中地方法院檢察
    署96年度偵字第24428 號偵查卷核閱屬實，與上開文字所記
    載之「腦殘的五人之髮院之行」等語及告訴人丙○○於臺灣
    板橋地方法院檢察署97年度他字第656 號所指訴上開文字係
    指96年11月12日之開庭乙節相符，復參以證人乙○○、丙○○確實曾於96年7 月間，認為被告於96年4 月至5 月在網路
    上對渠等有侮辱之文字之記載而共同對被告提告之行為，有
    臺灣臺中地方法院檢察署96年度偵字第18083 、26927 、28
    983 號及臺灣高等法院被告前案紀錄表在卷足憑（見本院卷
    第3 頁、168 頁），益徵被告上開文字所指之周弟應係指證
    人乙○○無訛。據上，足認被告當時確係與丙○○、乙○○
    間有細故恩怨，而欲以上開文字謾罵丙○○、乙○○2 人，
    主觀上顯非侮辱戊○○之意思灼然甚明。況參酌前揭文字內
    容，客觀上開文字，均係以隱語或暗示性之稱呼來指摘其謾
    罵之人，是否得使一般之特定或不特定人觀之，即能知悉、
    特定其所謾罵指摘之對象為何人，而足以減損何人之名譽，
    亦非無疑。
五、綜上所述，公訴人所舉之證據，尚難使本院遽認被告公然侮
    辱之對象係告訴人戊○○，此外，復查無其他積極證據足認
    被告有公訴人所指之公然侮辱犯行，既不能證明被告犯罪，
    揆諸前揭說明，自應諭知被告無罪之判決。
貳、公訴不受理部分：
一、公訴意旨：被告己○○於民國96年10月31日，在不明處所，
    以暱稱「周登翔」，交友編號M0000000，在公眾可任意進入
    流覽之雅虎奇摩交友網站，刊登「真是智障+ 北七」、「腦
    殘的五人之髮院之行」、「哈～北爛到極點」、「尤其素那
    同母異父的表姊弟」、「張姊周弟呀」等足以減損他人名譽
    之文字，公然侮辱告訴人丙○○。因認被告涉犯刑法第309
    條第1 項之公然侮辱罪嫌。
二、按告訴乃論之罪，告訴人於第一審辯論終結前，得撤回告訴
    ；又按案件曾為不起訴處分、撤回起訴或緩起訴期滿未經撤
    銷，而違背第260 條之規定再行起訴者，法院應諭知不受理
    之判決；刑事訴訟法第238 條第1 項、第303 條第4 款分別
    定有明文。
三、經查：被告所涉96年10月31日公然侮辱告訴人丙○○之犯行
    ，告訴人丙○○前曾另於96年12月28日至臺灣板橋地方法院
    檢察署申告，嗣於97年6 月18日具狀撤回告訴，檢察官遂作
    成97年度偵字第26083 號不起訴處分書，因告訴人丙○○未
    聲請再議，嗣於97年10月4 日確定等情，業經本院調閱臺灣
    板橋地方法院檢察署97年度偵字第26083 號刑事卷宗核閱無
    誤，並有上開刑事告訴狀、聲請撤回告訴狀（見臺灣板橋地
    方法院檢察署97年度他字第656 號偵查卷第1 、73頁）、不
    起訴處分書（見本院卷第63頁）、準備程序進行單之查詢紀
    錄（見本院卷第81頁）、高等法院被告前案紀錄表附卷可參
    。又公訴人於不起訴處分確定後，對於同一案件再行聲請簡
    易判決處刑，卻未於聲請簡易判決處刑書中具體說明有何新
    事實或新證據，或有何刑事訴訟法第420 條第1 項第1 款、
    第2 款、第4 款或第5 款所定得為再審原因之情形者，得依
    刑事訴訟法第260 條規定再行起訴，依刑事訴訟法第303 條
    第4 款之規定，自應依法諭知不受理判決。又檢察官原聲請
    簡易判決處刑書起訴被告此部分之犯行，認與前述被告侮辱
    告訴人戊○○之部分，係以一行為同時侮辱告訴人丙○○、
    戊○○2 人，具有想像競合犯裁判上一罪關係，惟前揭被告
    侮辱告訴人戊○○之部分，業經本院判決無罪如上述，是就
    此侮辱告訴人丙○○部分，自與戊○○部分無想像競合犯之
    裁判上一罪關係，故就此部分，檢察官既違背刑事訴訟法第
    260 條之規定而再行起訴，本院自應另行諭知不受理之判決
    。
據上論斷，應依刑事訴訟法第452 條、第301 條第1 項、第303
條第4 款，判決如主文。
本案經檢察官丁○○到庭執行職務。
中    華    民    國    99    年    4     月    30    日
                  刑事第十一庭  法  官  蔡美華
以上正本證明與原本無異。
如不服本判決應於收受判決後10日內向本院提出上訴書狀，並應
敘述具體理由；其未敘述上訴理由者，應於上訴期間屆滿後20日
內向本院補提理由書（均須按他造當事人之人數附繕本）「切勿
逕送上級法院」。
                                書記官  張皇清
中    華    民    國    99    年    4     月    30    日

司法院資訊處製作；財團法人民間司法改革基金會備份。
